【裁判字號】    90,訴,797
【裁判日期】    901228
【裁判案由】    給付票款
【裁判全文】
臺灣新竹地方法院民事判決  九十年度訴字第七九七號
    原      告  丙○○
    被      告  甲○○
                乙○○
右當事人間給付票款等事件，本院判決如左：
    主    文
被告甲○○應給付原告新台幣陸拾壹萬肆仟參佰元，及其中新台幣貳拾柒萬參仟元自
民國八十九年十二月十一日起，其中新台幣壹拾伍萬元自民國八十九年十二月十六日
起，其中新台幣壹拾玖萬壹仟參佰元自民國九十年一月九日起，均至清償日止，均按
年息百分之六計算之利息。
被告乙○○應給付原告新台幣壹佰零陸萬元，及其中新台幣肆拾肆萬元自民國九十年
十一月十九日起至清償日止按年息百分之五計算之利息。
訴訟費用由被告甲○○負擔三分之一，由被告乙○○負擔三分之二。
本判決第一項得假執行。
本判決第二項其中新台幣肆拾陸萬元部分，及其中新台幣陸拾萬元部分於原告以新臺
幣貳拾萬元為被告乙○○供擔保後，均得假執行。
    事    實
甲、原告方面：
一、聲明：求為判決如主文第一項、第二項所示及為以供擔保為條件之假執行宣告。
二、陳述：
（一）原告執有被告甲○○所簽發，如附表所載之支票三張，詎屆期提示均不獲兌現
      ，雖一再催索，被告甲○○均置之不理，原告爰依票據關係，請求被告甲○○
      給付積欠之票款新台幣（下同）六十一萬四千三百元，及均自附表所示之提示
      日起至清償日止，按年息百分之六計算之利息。
（二）原告於民國八十八年六月二十日召集民間互助會，每會每月二萬元，會員含會
      首共三十一人，會期自八十六年六月二十日起至九十年十二月二十日止，內標
      ，而被告乙○○參加一會，且其於八十八年七月二十日出標息三千元，標得會
      款共五十一萬元，詎其竟自八十九年十一月份起拒付會款，迄今尚積欠原告已
      屆期（每期會款應於每月二十五日之前繳納）之會款十三期計二十六萬元。又
      被告乙○○另於八十八年十二月二十日向原告借標上開合會，而其借標者係以
      原告之子蔡坤宏名義所參加之一會，計向原告借得五十三萬五千二百元，並言
      明於九十年十二月二十五日即上開合會之尾會繳款截止日時，其願返還原告借
      款本金含利息共六十萬元，詎屆期被告迄未償還。又被告乙○○於八十九年二
      月十五日擔任會首召集民間互助會一會，會期自八十九年二月十五日起至九十
      一年一月十五日止，每會每月應繳會款二萬元，內標，會員二十四人，原告參
      加其中一會，並已如期繳納會款，詎被告乙○○竟於八十九年十一月間宣布倒
      會，原告業已繳納會錢十次計二十萬元，被告乙○○迄未返還原告，屢經催索
      ，均置之不理，以上被告乙○○積欠原告之會款連同借貸款合計一百零六萬元
      ，原告爰依消費借貸及合會之法律關係，訴請被告乙○○給付原告一百零六萬
      元，及其中四十四萬元自起訴狀繕本送達翌日起至清償日止，按年息百分之五
      計算之利息。
三、證據：提出支票及退票理由單各三份、互助會員名單影本二份、互助會簿影本一
    份，並聲請訊問證人劉賴金娘、張澤彰、李金龍、薛木廷。
乙、被告方面：
    被告未於言詞辯論期日到場，亦未提出準備書狀作何聲明或陳述。
    理    由
一、程序方面：
    本件被告經合法通知，未於言詞辯論期日到場，核無民事訴訟法第三百八十六條
    各款所列情形，爰依原告聲請，由其一造辯論而為判決。又原告於起訴時，原係
    請求被告甲○○給付其六十一萬四千三百元，及其中二十七萬三千元自八十九年
    十二月十日起，其中十五萬元自八十九年十二月十六日起，其中十九萬一千三百
    元自八十九年十二月二十五日起，均至清償日止按年息百分之六計算之利息，並
    請求被告乙○○給付其一百零六萬元，及自起訴狀繕本送達翌日起至清償日止，
    按年息百分之五計算之利息，嗣於訴訟中原告變更為請求被告甲○○給付其六十
    一萬四千三百元，及其中二十七萬三千元自八十九年十二月十一日起，其中十五
    萬元自八十九年十二月十六日起，其中十九萬一千三百元自九十年一月九日起，
    均至清償日止，按年息百分之六計算之利息，並請求被告乙○○給付其一百零六
    萬元，及其中四十四萬元自起訴狀繕本送達翌日起至清償日止按年息百分之五計
    算之利息，核屬訴之聲明之減縮，依民事訴訟法第二百五十五條第一項第三款之
    規定，應予准許。再者，原告於起訴時，對被告乙○○原係依據合會之法律關係
    為請求，嗣於訴訟中就其中六十萬元部分，變更為依消費借貸之法律關係為之，
    查，因原告該二個請求權，所根據之基礎事實係同一，且原告所為上開訴訟標的
    之變更，不甚礙被告之防禦及訴訟之終結，亦應予以允許。
二、得心證之理由：
（一）對被告甲○○之請求部分：
  １、經查，原告主張其執有被告甲○○簽發，如附表所示之支票三紙，屆期提示竟
      遭退票之事實，已據提出與所述相符之支票及退票理由單各三紙為證，經核屬
      實，被告甲○○未到庭為任何有利於己之聲明或陳述供本院審酌，應堪認原告
      主張為真實。
  ２、按在票據上簽名者，依票上所載文義負責；發票人應照支票文義擔保支票之支
      付；又執票人向支票債務人行使追索權時，得請求自為【付款提示日】起之利
      息，如無約定利率者，按年利六釐計算，票據法第五條第一項、第一百二十六
      條、第一百四十四條、第一百三十三條定有明文。本件被告甲○○既為如附表
      所示三紙支票之發票人，從而，原告本於票據之法律關係請求被告甲○○給付
      票款合計六十一萬四千三百元，及自如附表所示各該支票利息起算日（即各該
      支票之提示日）起至清償日止，按年息百分之六計算之利息，核屬有據，應予
      准許。
  ３、本件判決係命清償票據上債務，爰依職權宣告假執行。
（二）對被告乙○○之請求部分：
  １、原告主張其於八十八年六月二十日召集民間互助會，每會每月二萬元，會員含
      會首共三十一人，會期自八十六年六月二十日起至九十年十二月二十日止，內
      標，而被告乙○○參加一會，且其於八十八年七月二十日出標息三千元，標得
      會款共五十一萬元，詎其竟自八十九年十一月份起拒付會款，迄今尚積欠原告
      已屆期（每期會款應於每月二十五日之前繳納）之會款十三期計二十六萬元。
      又被告乙○○另於八十八年十二月二十日向原告借標上開合會，而其借標者係
      以原告之子蔡坤宏名義所參加之一會，計向原告借得五十三萬五千二百元，並
      言明於九十年十二月二十五日即上開合會之尾會繳款截止日時，其願返還原告
      借款本金含利息共六十萬元，詎屆期被告迄未償還。又被告乙○○於八十九年
      二月十五日擔任會首召集民間互助會一會，會期自八十九年二月十五日起至九
      十一年一月十五日止，每會每月應繳會款二萬元，內標，會員二十四人，原告
      參加其中一會，並已如期繳納會款，詎被告乙○○竟於八十九年十一月間宣布
      倒會，原告業已繳納會錢十次計二十萬元，被告乙○○迄未返還原告，屢經催
      索，均置之不理，以上被告乙○○積欠原告之會款連同借貸款合計一百零六萬
      元之情，已據原告提出互助會員名單影本二份、互助會簿影本一份為證，且有
      證人即參加原告所起上開合會之張澤彰及參加被告乙○○所起合會之劉賴金娘
      、薛木廷到庭證述在卷，其中證人張澤彰證稱：「（問：你有參加原告起的會
      嗎？）有，八十八年六月二十日至九十年十二月二十日，每會每月二萬元內標
      ，被告乙○○也有參加，被告彭有標走會款，何時標走我不清楚，後來被告彭
      就沒有繳會款，是我們跟會首繳會款時會首跟我們講的，這個會被告彭欠多少
      錢，會首以前有講現在我忘記了。被告彭有跟原告借標蔡坤宏的名義的會，因
      為我和原告是鄰居所以我知道他有跟我講，至於被告彭他借蔡坤宏的名義標走
      多少錢這要問會首。」等語，而證人劉賴金娘證稱：「（問：你有參加被告乙
      ○○起的會？）有，他的會是八十九年二月十五日至九十一年一月十五日，連
      會首共二十四個人，每會壹個月二萬元，內標先扣利息。」、「（問：這個會
      原告丙○○有參加嗎？）有參加，但是他有無繳會款我不清楚。」、「（問：
      後來這個會有倒會嗎？）我們繳了十次共二十萬元之後會首就跑掉了，錢也沒
      有拿回來。」等語，另證人薛木廷證稱：「（問：你有參加原告或被告彭的會
      嗎？）我是有參加被告乙○○的會，但是跟原告參加的不是同一個會，被告彭
      在去年十一月就跑走了，我們繳的會錢全部都被被告彭拿走了，我有聽原告說
      他參加被告彭的會，也是被彭倒了會。原告也有說被告彭有參加原告的會，被
      告彭標了會從八十九年十一月跑了之後就沒有繳錢。」等情（見本院九十年十
      二月十一日言詞辯論筆錄），經核其等所述之情形，與原告主張之情大致相符
      ，準此，堪認原告主張之情為真實。
  ２、按台灣省民間合會之習慣，合會係會首與會員間締結之契約，會員與會員間並
      無法律關係之存在；又合會定期開標，以標金（即所謂會息）最高者為得標，
      會員得標時應付出標金，此項標金為未得標會員應得之利益，會首倒會，應認
      為有損害未得標會員所應得利益之行為，對於未得標會員，除應給付原繳會款
      外，並應給付標金之義務，最高法院六十三年度台上字第一一五九號判例意旨
      參照。又按「會員應於每期標會後三日內交付會款」、「因會首破產、逃匿或
      有其他事由致合會不能繼續進行時，會首及已得標會員應給付之各期會款，應
      於每屆標會期日平均交付於未得標之會員；會首或已得標會員依第一項規定應
      平均交付於未得標會員之會款遲延給付，其遲付之數額已達兩期之總額時，該
      未得標會員得請求其給付全部會款」，新修正公布之民法第七百零九條之七第
      一項、第七百零九條之九第一、三項定有明文（惟上開條文之施行生效日始自
      八十九年五月五日，於本件前述之合會不能直接適用）。本件被告乙○○所參
      加原告擔任會首之前述互助會，既已積欠原告死會會款二十六萬元，另被告乙
      ○○所起之前述互助會已於八十九年十一間倒會而不能繼續進行，原告並已繳
      納活會之會款十次計二十萬元，是依前開判例之意旨，參酌前開法條規定之精
      神，則原告依合會之法律關係，訴請被告乙○○給付其未付之死會會款二十六
      萬元及返還已繳之活會會款二十萬元，合計四十六萬元，核屬於法有據，應予
      以准許。又因被告乙○○屆期（即九十年十二月二十五日）仍未返還其積欠原
      告之借貸款六十萬元，則原告另基於消費借貸之法律關係，訴請被告乙○○返
      還其六十萬元，亦屬合法有據，應予准許。
  ３、綜上所述，原告本於合會及消費借貸之法律關係，訴請被告乙○○給付其一百
      零六萬元（即四十六萬元加六十萬元），及其中四十四萬元自起訴狀繕本送達
      翌日即九十年十一月十九日起至清償日止，按年息百分之五計算之利息，洵屬
      於法有據，應予准許。
  ４、本件原告聲明中之四十六萬元部分，係屬本於合會有所請求而涉訟，為就民事
      訴訟法第四百二十七條第二項訴訟所為被告乙○○敗訴之判決，爰依民事訴訟
      法第三百八十九條第一項第三款之規定，依職權宣告假執行，另就六十萬元之
      消費借貸款返還之請求部分，原告陳明願供擔保，聲請宣告假執行，核無不合
      ，爰酌定相當擔保金額准許之。
三、據上論結，本件原告之訴為有理由，依民事訴訟法第三百八十五條第一項前段、
    第七十八條、第八十五條第一項但書、第三百八十九條第一項第三款、第四款、
    第三百九十條第二項，判決如主文。
中      華      民      國    九十      年    十二  月    二十八        日
                                  臺灣新竹地方法院民事第一庭
~B法      官  鄭政宗
右為正本係照原本作成。
如對本判決上訴，須於判決送達後廿日內向本院提出上訴狀。
~B法院書記官  王恬如
中      華      民      國    九十      年    十二  月    二十八        日
~F0
~T48
┌──────────────────────────────────────────────────────┐
│附表：                                                                    九十年度訴字第七九七號            │
├─┬─────────┬─────────┬───────────┬────────┬────────┬──┤
│編│發     票     人  │  付    款    人  │發        票        日│ 票  面  金  額 │ 支  票  號  碼 │備考│
│號│                  │                  ├───────────┤   （新台幣）   │                │    │
│  │                  │                  │提         示       日│                │                │    │
│  │                  │                  │（即 利 息 起 算 日） │                │                │    │
├─┼─────────┼─────────┼───────────┼────────┼────────┼──┤
│１│  甲○○          │台灣土地銀行竹北分│八十九年十二月十日    │貳拾柒萬參仟元  │ＤＺ００２３７７│    │
│  │                  │行                ├───────────┤                │６              │    │
│  │                  │                  │八十九年十二月十一日  │                │                │    │
├─┼─────────┼─────────┼───────────┼────────┼────────┼──┤
│２│  甲○○          │台灣土地銀行竹北分│八十九年十二月十六日  │壹拾伍萬元      │ＤＺ００２３７７│    │
│  │                  │行                ├───────────┤                │０              │    │
│  │                  │                  │八十九年十二月十六日  │                │                │    │
├─┼─────────┼─────────┼───────────┼────────┼────────┼──┤
│３│  甲○○          │台灣土地銀行竹北分│八十九年十二月二十五日│壹拾玖萬壹仟參佰│ＤＺ００２３７７│    │
│  │                  │行                ├───────────┤元              │２              │    │
│  │                  │                  │九十年一月九日        │                │                │    │
└─┴─────────┴─────────┴───────────┴────────┴────────┴──┘


司法院資訊處製作；財團法人民間司法改革基金會備份。
